---
title: "Pesquisa Quantitativa"
output: html_document
---

```{r setup, include=FALSE}
knitr::opts_chunk$set(echo = TRUE)
```
## Fundamentos
Gil (2002) explica, de maneira resumida, que **a pesquisa quantitativa traduz em números as opiniões e informações para classificá-los e organizá-los**, desta forma se pauta no uso de **métodos estatísticos** para trabalhar com os dados.

Esta abordagem se baseia fortemente na filosofia positivista que sustenta, de acordo com Löwy (1985, p. 35-36), em três ideias básicas:
1. que a sociedade humana é regulada por **leis naturais**;

2. que os métodos e os procedimentos utilizados para conhecer a sociedade não diferem em nada daqueles empregados para conhecer a natureza; e

3. que, como conclusão, as ciências sociais devem funcionar exatamente segundo o modelo de **objetividade**, **neutralidade** e **isenção de juízos de valor** das ciências da natureza.

Admitimos cientificamente que existência ou inexistência de elementos na natureza se regem pela **lei das probabilidades**, logo, quanto mais conhecemos as características destes fenônemos melhor podemos descrevê-los, por outro lado quanto menos os conhecemos menor a confiabilidade de nossos resultados.

Assim o experimento quantitativo exige um processo prévio de conhecimento, que pode se iniciar pelo estudo **exploratório dos dados**, por um experimento **qualitativo**, ou ainda por ambos.

É no processo prévio que são achados o **tamanho da população**, a **chance de encontrar** elementos para o estudo com as características necessárias ao estudo, a **chance de não encontrá-los**, de se avaliar a **importância que estas características tem em relação ao fenomeno estudado**, como é a **distribuição destas características na população** estudada e **formular hipóteses** que serão **provadas** ou **refutadas**.

Dá-se o nome de **construto** da pesquisa a determinação destes elementos chave, atendendo assim a declaração de Löwy (1985), com a reprodução mais fidedigna possível das **leis naturais**, da **neutralidade** na análise e na escolha dos elementos que farão parte do estudo, na **isenção de juízos de valor** em relação a formulação de causa e efeito das características versus resultados que serão encontrados e, finalmente, da **objetividade** nos resultados.

## Aplicação de experimentos quantitativos

Além dos esforços em prol da definição do construto, prévio, como já explicado, o pesquisador precisa considerar que esta abordagem demanda uma distribuição de esforços ou investimentos para se chegar aos resultados da seguinte forma:

1. grande esforço no planejamento e na geração do construto;

2. esforço reduzido em cada interação de coleta de informação, considerando o tamanho da população;

3. esforço moderado na tabulação de dados.

O conhecimento sobre a distribuição de esforços é fundamental para que o pesquisador possa lidar com as restrições orçamentárias e temporais na execução de seu projeto de pesquisa.

Antes de começar a pesquisa alguns contornos são possíveis em função das restrições:

1. na empresa o uso de **SIM** (Sistema de Informação de Marketing) que pode manter dados exploratórios reduz a necessidade de levantamentos para cada nova pesquisa ou ainda com a divisão de entregas para o cliente em **estudo preliminar** e **estudo definitivo**, reduzindo a pressão por resultados (a restrição temporal);

2. em um empreendimento único a quantidade de interações pode ser reduzida, desde que reduzida também a confiabilidade, para isso **estudos piloto** podem ser realizados para corroborar a decisão de redução;

3. o uso de **ferramentas informatizadas** na coleta e tabulação dos dados pode reduzir o esforço final.

## Delimitação do objeto de estudo
A delimitação do objeto de estudo se dá pela determinação da **população de interesse**. Na geografia a população é o grupo que habita uma localidade, já para fins de pesquisa podem-se incluir outras delimitações como o gênero (masculino ou feminino), uma faixa etária, ou um hábito específico. 

Alguns exemplos de população de interesse, do mais amplo para o mais restritivo:

* Moradores do Brasil - 209.3 milhões de habitantes, estimativa (IBGE, 2017).

* Moradores de Curitiba - 1.751.907 habitantes (IBGE, 2010)

* Empresas do ramo de serviços, na regional do Boqueirão - 9.390 unidades (SMF Curitiba, 2015).

* Mulheres moradoras no bairro Hauer em Curitiba, com idades entre 17 e 18 anos - 381 habitantes ( IPPUC, 2010)

Quando se faz um **estudo sobre toda a população de interesse** dá-se o nome de **censo**, normalmente este tipo de estudo tem como objetivo descrever todas as características de uma população de interesse e pode ser feito de forma **transversal** (uma única vez) ou de forma **longitudinal** (várias vezes sobre a mesma população ao longo do tempo).

O estudo quantitativo censitário longitudinal descritivo mais conhecido no Brasil é aquele realizado pelo IBGE a cada 10 anos, chamado Censo da População do Brasil.

O pesquisador deve considerar que a quantidade de interações é sempre maior que a população de interesse, é durante a interação que o pesquisador identifica quais entrevistados fazem parte da população de interesse, normalmente com questões como idade, local onde mora, renda, etc.

## Amostragem

Pelo alto custo em se promover um estudo censitário o pesquisador pode fazer uso da amostragem. A **amostragem** é o **cálculo do tamanho de um subconjunto, parte da população de interesse**, com o objetivo de representar a população. 

### Distribuição Normal

De forma geral, na natureza encontramos por vezes a distribuição aleatória de elementos descritos a partir da distribuição normal.

### Características da população

As características da população devem avaliadas se podem gerar ou não impacto sobre as pesquisas que serão feitas. Por exemplo em 2017 o Jornal Gazeta do Povo (https://www.gazetadopovo.com.br/esportes/futebol/pesquisa-revela-que-torcida-do-atletico-ampliou-vantagem-sobre-a-do-coritiba-8l0fgdbewiztjj86czyzw4rwb/) patrocinou um levantamento da Paraná Pesquisas em Curitiba que determinou que 31,2% dos moradores torcem pelo Atlético Paraense, 26,7% torcem pelo Coritiba, 9% pelo Paraná Clube, 0,1% por outros times, 32,9 não torcem por time algum ou não quiseram responder.

Se hipoteticamente o pesquisador pretende entender como o torcedor avalia a administração do presidente do Atlético então este dado premilinar da distribuição das torcidas pode ter relação direta com as respostas dos entrevistados e precisa ser considerada.

Então a probabilidade do pesquisador encontrar, aleatoriamente entre transeuntes torcedores do Atlético Paranaense é de 31,2% ou 0,312 no modelo do cálculo, já a probabilidade dele não os achar é o seu complemento, ou seja 0,688. A fórmula do complemento é simples:
$$Complemento=1-ChanceDeEncontrar$$
```{r}
p<- 0.312   
q<- 1 - p
q
```

O cálculo da amostragem é realizado de duas formas:

#### Cálculo do tamanho da amostra para população infinita

São consideradas populações infinitas aquelas com número de elementos (N) maior que 100 mil elementos, para isso utilizamos a fórmula a seguir:
$$n= \frac{Z^{2}*p*q}{e^{2}}$$
Vamos observar, por exemplo, o caso da população de Curitiba onde foi realizada a pesquisa do Jornal Gazeta do Povo, onde a população estimada é de 1.751.907, neste cálculo vamos calcular um intervalo de confiança de 95%, de acordo com a tabela score Z o valor a ser utilizado é de $Z=1.96$. Vamos considerar também erro amostral de 5%, logo $e=0.05$

$$n= \frac{1.96^{2}*0.312*0.688}{0.05^{2}}$$
```{r}
Z<- 1.96
e<- 0.05
n<- (Z^2*p*q)/e^2
n ## tamanho da amostra
```
Chegamos então a quantidade de questionários válidos que precisamos dispor para tabular os resultados.

#### Cálculo do tamanho da amostra para população finita

Outra forma de cálculo é realizada com populações finitas, aquelas com menos de 100 mil elementos, neste caso utilizamos a seguinte fórmula:
$$n= \frac{Z^{2}*p*q*N}{e^{2}(N-1)+Z^{2}*p*q}$$
Observe que desta vez precisamos precisar o total da população de interesse, retratado pela letra "N" maiúscula. Vamos simular agora a amostra pensando na quantidade de empresas do ramo de serviços, na regional do Boqueirão, como vimos 9.390 unidades. Vamos considerar, da mesma forma que a anterior, o intervalo de confiança de 95%, ou de acordo com a tabela score Z 1,96 e erro amostral de 5%, logo $e=0.05$, entretanto como não existem variações significativas na população para nosso estudo vamos utilizar $p=0.5$ e $q=0.5$

$$n= \frac{1.96^{2}*0.5*0.5*9390}{0.05^{2}(9390-1)+1.96^{2}*0.5*0.5}$$

```{r}
N<- 9390
Z<- 1.96
e<- 0.05   
p<- 0.5
q<- 0.5
n<- ( Z^2*p*q*N)/(e^2*(N-1)+Z^2*p*q)
n ## tamanho da amostra

```

De acordo com este cálculo...
```{r,echo=FALSE}
library(lattice)

e4a <- seq(-4, 4, length = 10000)   # Data to set up out normal
e4b <- dnorm(e4a, 0, 1)

xyplot(e4b ~ e4a,                   # Lattice xyplot
       type = "l",
       main = "Resultados possíveis na Curva Normal",
       panel = function(x,y, ...){
         panel.xyplot(x,y, ...)
         panel.abline( v = c(0, 1, 4), lty = 2)  #set z and lines
         
         xx <- c(0, x[x>=0 & x<=4], 1.5)         #Color area
         yy <- c(0, y[x>=0 & x<=4], 0) 
         panel.polygon(xx,yy, ..., col='red')
       })
```





This is an R Markdown format used for publishing markdown documents to GitHub. When you click the **Knit** button all R code chunks are run and a markdown file (.md) suitable for publishing to GitHub is generated.

## Including Code

You can include R code in the document as follows:

```{r cars}
summary(cars)
```

## Including Plots

You can also embed plots, for example:

```{r pressure, echo=FALSE}
plot(pressure)
```

Note that the `echo = FALSE` parameter was added to the code chunk to prevent printing of the R code that generated the plot.
